臺灣高等法院民事判決　　　　　　　　　100年度上字第611號
上　訴　人　簡文山
訴訟代理人　簡炎申律師
被上訴人　　黃權益
上列當事人間請求確認帳證等事件，上訴人對於中華民國100年4
月22日臺灣板橋地方法院100年度訴字第477號第一審判決提起上
訴，本院判決如下：
    主    文
原判決廢棄，發回臺灣板橋地方法院。
    事實與理由
一、按第一審之訴訟程序有重大之瑕疵者，第二審法院得廢棄原
    判決，而將該事件發回原法院；第451條第1項之判決，得不
    經言詞辯論為之。民事訴訟法第451條第 1項、第453條定有
    明文。又民事訴訟法第249條第2項所謂原告之訴，依其所訴
    事實，在法律上顯無理由者，係指依原告於訴狀內記載之事
    實觀之，在法律上顯然不能獲得勝訴之判決者而言（最高法
    院62年度台上字第845號判例參照）
二、本件上訴人起訴主張：兩造前於民國（下同）85年間合夥共
    同經營事業，因該合夥事業所使用之土地遭訴外人艾德蒙公
    司取回，且已負債，上訴人起訴請求清算及清償合夥債務分
    擔額，經原法院98年度訴字第1528號為「被告（即被上訴人
    ）應偕同原告（即上訴人）清算兩造間合夥財產」之一部判
    決確定在案。上訴人持該一部確定判決向原法院民事執行處
    聲請強制執行（99年度司執廉字第 25680號），並依原法院
    民事執行處之命提出如起訴狀附件一至三各項合夥損益報表
    及合夥債務、清理費用之單據正本供被上訴人審閱，惟因被
    上訴人審閱後否認該等合夥損益報表及合夥債務、清理費用
    之單據正本形式及實質上之真正，原法院民事執行處乃諭知
    上訴人另行起訴解決。被上訴人對於上訴人所提合夥帳證等
    形式上及實質上之真正既有爭議，則該等附件一至三之帳證
    憑單是否真正，以及該等帳證所表彰之合夥清理前之最終盈
    餘、合夥債務、合夥清理費用等法律關係存否即不明確，上
    訴人自有提起確認之訴之法律上利益。而依該等帳證本件兩
    造合夥清理前之最終盈餘為新台幣（以下同）95,467元，上
    訴人墊付之合夥債務共3,314,960元、合夥清理費用共2,068
    ,500元，兩造合夥最終虧損為 5,287,993元等情。聲明求為
    判決：(一)確認兩造間合夥之附件一97年 1月份損益表為真正
    ，兩造合夥清理前之最終盈餘為95,467元。(二)確認兩造間合
    夥之附件二所列由上訴人墊付之各項合夥債務之憑單為真正
    ；兩造間合夥債務共計 3,314,960元。(三)確認兩造間合夥之
    附件三所列由上訴人墊付之各項合夥清理費用之憑單為真正
    ，兩造間合夥清理費用共計 2,068,500元。(四)確認兩造間合
    夥最終虧損為5,287,993元。
三、原審以：被上訴人係以上訴人所提帳證未經其簽認，而否認
    其真正，所爭執者為該等帳證內容是否實在，非證書作成名
    義人真偽問題，無提起確認證書真為之保護必要；至上訴人
    請求確認合夥清理前之最終盈餘為95,467元，上訴人墊付之
    合夥債務共3,314,960元、合夥清理費用共2,068,500元等事
    項，俱為前案原法院98年度訴字第1528號給付分擔合夥財產
    虧損之金錢請求法律關係之基礎事實，上訴人已提起該給付
    之訴，顯無受確認判決之法律上利益，為終結合夥清算之執
    行程序，上訴人應向原法院民事執行處聲請合意選任第三人
    為清算人，提出清算報告後，再聲請續行原法院98年度訴字
    第1528號審理程序，而認上訴人提起本件訴訟，無受確認判
    決之法律上利益，依民事訴訟法第249條第2項，不經言詞辯
    論，逕以判決駁回之。
四、按確認法律關係之訴，非原告有即受確認判決之法律上利益
    者，不得提起之；確認證書真偽或為法律關係基礎事實存否
    之訴，亦同。民事訴訟法第247條第1項定有明文。又所謂即
    受確認判決之法律上利益，係指因法律關係之存否不明確，
    致原告在私法上之地位有受侵害之危險，而此項危險得以對
    於被告之確認判決除去之者而言（最高法院42年上字第1031
    號判例意旨參照）。又確認之訴與給付之訴本質不同，前者
    係原告要求法院以判決確定一定法律關係存否，成立或不成
    立，或證書真偽，或法律關係基礎事實存否之訴；後者則係
    原告要求法院是認其在私法上對於被告有一定給付之請求權
    ，並進而命被告為一定行為之訴。查上訴人所提合夥損益表
    記載98年 1月合夥盈餘為95,467元，上訴人墊付清償合夥債
    務3,314,960元、合夥支出清理費用2,068,500元，依上訴人
    之主張，既攸關上訴人對於被上訴人有無分擔合夥財產虧損
    請求權，自屬證明或表彰某法律關係存否或成立不成立之證
    書，惟被上訴人既已否認上開帳證形式及實質內容之真正（
    見原審卷第94至96頁），且上訴人係因依原法院98年度訴字
    第1528號一部確定判決，聲請強制執行被上訴人偕同清算，
    俾據以行使其分擔合夥財產虧損請求權，惟因被上訴人否認
    上開帳證內容之真正而提起本件訴訟，可認其真意在求確認
    其請求分擔合夥虧損之法律關係基礎事實之存否。則該等帳
    證果屬真正，上訴人因該等帳證所表彰權利存否之不安狀態
    ，即非謂不能依確認之訴予以除去，而無受確認判決之法律
    關係上利益。
五、又上訴人就請求被上訴人分擔合夥虧損部分，固已提起原法
    院98年度訴字第1528號請求清償債務事件，惟該案就此部分
    業以「本件兩造於系爭合夥關係終止解散後，尚未經清算程
    序，已如前述，原告（即上訴人）既請求『被告（即被上訴
    人）應協同原告辦理清算合夥財產，並於兩造合夥清算後，
    依清算結果給付原告 2,649,199元及法定遲延利息』，此屬
    民事訴訟法第 245條所規定之以一訴請求計算並請求被告本
    於該法律關係而為給付之情形，揆諸上開說明，本院應就被
    告協同辦理清算兩造之合夥財產部分，應依民事訴訟法第38
    2 條規定為一部判決，待該協同辦理清算合夥財產部分判決
    確定後，由原告為任意協同辦理或依強制執行行為合夥財產
    清算之計算報告後，再就原告請求被告給付 2,649,199元本
    息，是否有理由再為裁判」，而為判決確定（見原審卷第43
    頁背面至45頁），故上訴人亦已無從就此部分於上開訴訟為
    主張，上訴人應非不得提起本件訴訟。且合夥解散後，其清
    算由合夥人全體或由其所選任之清算人為之，民法第 694條
    第 1項定有明文。是倘清算人或合夥人就合夥清算中之事務
    有所爭執或異議，而無以認定或解決時，因事涉實體爭執，
    非強制執行程序所得審究，亦非合夥人合意選任之第三清算
    人得任意認定，自應由清算人或對清算人就其各個爭議為訴
    訟解決，俾便清算程序之進行。乃原審以上訴人無受確認判
    決之法律上利益，不經言詞辯論，逕依民事訴訟法第 249條
    第 2項以顯無理由判決駁回，尚有未洽，其訴訟程序自有重
    大瑕疵，為維持審級制度，自有將本件發回原審更為裁判之
    必要。上訴人執此指摘原判決不當，求予廢棄，為有理由，
    爰不經言詞辯論，為判決如主文。
六、據上論結，本件上訴為有理由，依民事訴訟法第451條第1項
    、第453條，判決如主文。
中    華    民    國   100    年    6     月    8     日
                    民事第三庭
                        審判長法  官  林敬修
                              法  官  劉勝吉
                              法  官  張靜女
正本係照原本作成。
如不服本判決，應於收受送達後20日內向本院提出上訴書狀，其
未表明上訴理由者，應於提出上訴後20日內向本院補提理由書狀
（均須按他造當事人之人數附繕本）上訴時應提出委任律師或具
有律師資格之人之委任狀；委任有律師資格者，另應附具律師資
格證書及釋明委任人與受任人有民事訴訟法第466條之1第1項但
書或第2項（詳附註）所定關係之釋明文書影本。如委任律師提
起上訴者，應一併繳納上訴審裁判費。
中    華    民    國   100    年    6     月    8     日
                              書記官  蕭麗珍
附註：
民事訴訟法第466條之1（第1項、第2項）：
對於第二審判決上訴，上訴人應委任律師為訴訟代理人。但上訴
人或其他法定代理人具有律師資格者，不在此限。
上訴人之配偶、三親等內之血親、二親等內之姻親，或上訴人為
法人、中央或地方機關時，其所屬專任人員具有律師資格並經法
院認為適當者，亦得為第三審訴訟代理人。